【裁判字號】    89,上訴,366
【裁判日期】    890420
【裁判案由】    偽造文書等
【裁判全文】
臺灣高等法院高雄分院刑事判決                    八十九年度上訴字第三六六號
    上訴人
    即被告      甲○○
右上訴人因偽造文書等案件，不服台灣高雄地方法院八十八年度訴字第一七三九號中
華民國八十八年十二月卅日第一審判決（起訴案號：台灣高雄地方法院檢察署八十八
年度偵字第一五六五號），提起上訴，本院判決如左：
    主  文
原判決撤銷。
甲○○共同行使偽造公文書，足以生損害於公眾及他人，處有期徒刑壹年。
偽造之台灣高雄地方法院八十七年九月廿五日、八十七大鄉字第三九二五號、主任徐
志明之公函壹紙沒收。
    事  實
一、甲○○基於意圖為自己不法之所有之犯意及行使偽造公文書之犯意，於民國八十
    七年九月二十五日，與有行使偽造公文書之犯意聯絡之真實身分暨年籍不詳自稱
    為「林淑君」之成年人，在不詳地點，由「林淑君」在大寮鄉公所空白公文紙上
    製作甲○○已以六百廿萬元標得座落高雄市○○區○○路一三七號房屋一棟之公
    文內容後，由甲○○自其他公文上剪得「台灣高雄地方法院」字樣及「主任徐志
    明」之印文，黏貼於上開公文內容上，共同偽造台灣高雄地方法院之公函，足生
    損害於台灣高雄地方法院及徐志明。繼由甲○○基於不法所有之概括犯意，持上
    開偽造之公函影本，前往向乙○○佯稱已標得法拍屋，係有資力之人，使乙○○
    陷於錯誤，而連續於同年九月廿六日、十月八日、十月十二日、十月十三日、十
    月廿二日先後向乙○○詐借新台幣（下同）廿萬元、三萬元、四十八萬八千元、
    六十五萬元、四萬元、十萬元、五萬元、八萬元，共計一百六十三萬八千元之現
    金。嗣因甲○○未能還款，乙○○追索無著，始知受騙。
二、案經乙○○訴由台灣高雄地方法院檢察署檢察官偵查起訴。
    理  由
一、訊據被告甲○○對於右揭行使偽造公文書之犯行坦承不諱，復有以主任徐志明印
    文偽造之台灣高雄地方法院公函影本一紙附卷可稽，惟矢口否認有何詐欺之犯行
    ，辯稱：伊係請林淑君替伊書寫公文內容，林女不知偽造之事，其持上開偽造公
    函予乙○○後，僅向其借貸三萬元，未如乙○○所言有借款達二百五十萬元云云
    ，經查，被告甲○○每次向告訴人乙○○借貸現金時，均會簽發票面金額與借貸
    金額相符之本票以供擔保，且本票上之發票日即係當次借款之日期一情，業經被
    告甲○○自承在卷，參以告訴人於偵查中所庭提之本票數紙（其中總金額為二百
    五十萬元之本票除外），發票日在被告甲○○提示上開偽造公函之時間即八十七
    年九月二十五日之後者有八紙，其票面金額依序為二十萬元、三萬元、四十八萬
    八千元、六十五萬元、四萬元、十萬元、五萬元、八萬元，合計共一百六十三萬
    八千元（偵查卷第四十一頁以下），是被告甲○○辯稱其持偽造之公函向告訴人
    僅借款三萬元之語非真，其所辯要屬事後避重就輕之詞，不足採信。又被告雖稱
    「林淑君」者不知偽造公文一節，惟據被告稱「林淑君」者係從事法拍屋之人，
    則其替被告書寫內容為「台端在本院標得座落於高雄市○○區○○路一三七號房
    屋一棟．．標價為陸佰貳拾萬元正，准予三天內辦理交手續，特此證明」之文書
    ，當知該內容應係台灣高雄地方法院公文書之內容，縱使「台灣高雄地方法院」
    字樣及「主任徐志明」印文係由被告所剪貼，其亦難辭偽造公文書共犯之責，本
    件事證已臻明確，被告甲○○之犯行洵堪認定。
二、被告甲○○偽造上開公函，並持以行使向告訴人詐騙現金之行為，已足生損害於
    法院之公信力及「徐志明」之權益，核被告所為，係犯刑法第二百十六條、第二
    百十一條行使偽造公文書罪、第三百三十九條第一項之詐欺取財罪。其偽造之公
    文書上「主任徐志明」印文係自其他公文中剪得，尚非被告所偽造，自無偽造印
    文之犯行，其偽造公文書之後復持以行使，其偽造之行為業為行使之後行為所吸
    收，應僅論以行使偽造公文書罪。被告甲○○與自稱「林淑君」之人，就行使偽
    造公文書之犯行，有行為之分擔及犯意之聯絡，為共同正犯。其先後多次詐欺之
    犯行，時間緊接，犯罪構成要件相同，顯係基於概括之犯意反覆為之，應依連續
    犯之規定論以一罪，並加重其刑。其所犯上開二罪之間，有方法結果之牽連關係
    ，應從一重之行使偽造公文書罪處斷。
三、原審據以論罪科刑，固非無見，惟「主任徐志明」印文，既係被告自其他公文中
    剪下使用，該印文即為真正，自非被告所偽造，原審認係被告所偽造，並認偽造
    公印文之行為屬偽造文書之階段行為，為偽造公文書之高度行為所吸收，已有未
    當，且該印文已屬偽造公文書內容之一部分，原審又於主文中另諭知沒收，亦有
    未當，又「林淑君」係成年人，原審未予敘明，亦嫌疏漏；被告上訴否認詐欺及
    請求判決緩刑，雖均無理由，惟原判決既有上述可議，自應由本院予以撤銷改判
    。爰審酌被告甲○○犯罪之動機、目的、手段、所生危害、所得利益、事後已與
    告訴人達成和解，此有和解書一紙在卷可憑，犯後坦認部分犯行，態度良好等一
    切情狀，量處如主文所示之刑，以資懲儆。雖查，被告甲○○持偽造法院之公函
    向他人詐騙借款，已與告訴人達成和解，且告訴人亦為被告求情，惟被告並未依
    和解條件按期履行，且其犯罪手段非惟侵害告訴人一人，尚且侵害法院及「徐志
    明」者，並足影響法院拍賣之公信力，情節重大，本院認不宜宣告緩刑，併此敘
    明。上開偽造之台灣高雄地方法院八十七年九月廿五日八十七大鄉字第三九二五
    號、主任徐志明之公函壹紙，為被告所有供犯罪所用之物，雖未據扣案，然不能
    證明業已滅失，應依刑法第三十八條第一項第二款宣告沒收。
四、公訴意旨另略以：被告甲○○、莊月清（業經原審判決無罪確定）於八十七年九
    月底，持偽造台灣高雄地方法院署名內容為甲○○已標得法拍屋之公函影本，持
    以向乙○○詐稱因須繳款，待日後向銀行承貸後即可還款云云，致乙○○不知有
    詐，前後共借予甲○○、莊月清共二百五十萬元（檢察官誤繕為二百三十三萬元
    ），足以生損害於台灣高雄地方法院。嗣因甲○○夫婦二人未依約還款，乙○○
    查知上情，始知受騙。因認被告此部分之犯行（二百五十萬元扣除一百六十三萬
    八千元，即八十六萬二千元部分）亦涉有刑法第三百三十九條第一項之詐欺取財
    罪等語，惟該部分已為被告甲○○所堅決否認，甲○○辯以該八十六萬二千元係
    為借款，並未詐騙乙○○等語。按犯罪事實應依證據認定之，無證據不得推定其
    犯罪事實；又不能證明被告犯罪，應諭知無罪之判決，刑事訴訟法第一百五十四
    條、第三百零一條第一項定有明文。又認定不利於被告之事實，須依積極證據，
    苟積極證據不足為不利於被告事實之認定，即應為有利於被告之認定，更不必有
    何有利之證據，最高法院著有三十年上字第八一六號判例可參。次按，刑法第三
    百三十九條第一項詐欺罪之成立，以意圖為自己或第三人不法所有，以詐術使人
    將本人或第三人之物交付為要件。所謂以詐術使人交付，必須被詐欺人因其詐術
    而陷於錯誤，若其所用方法，不能認為詐術，亦不致使人陷於錯誤，即不構成該
    罪，最高法院四十六年台上字第二六０號判例可資參照。經查，告訴人乙○○於
    原審供稱：我與莊月清係認識十多年之朋友，甲○○、莊月清自八十六年六、七
    月間起向我借款，其間有陸續償還小額借款等語，是告訴人於被告甲○○持偽造
    公函向其詐騙借款，即八十七年九月二十五日前貸借予被告二人係因雙方係多年
    好友，及被告二人曾有多次還款紀錄而信任被告二人，非被告二人施用詐術而陷
    於錯誤所致甚明。縱事後被告二人無法就此部分之借款如期返還借款，應屬民事
    債務之糾紛。從而，被告甲○○此部分之行為，與刑法詐欺取財罪之犯罪構成要
    件不相符。此外，本院復查無其他積極證據足資證明被告甲○○此部分有詐欺之
    犯行。被告甲○○此部分被訴之犯罪，應認不能證明，惟因公訴人認此部分與前
    揭有罪部分有裁判上一罪關係，爰不另為無罪之諭知，附此敘明。
據上論斷，應依刑事訴訟法第三百六十九條第一項前段、第三百六十四條、第二百九
十九條第一項前段、刑法第二十八條、第五十六條、第二百十六條、二百十一條、第
三百三十九條第一項、第三十八條第一項第二款，罰金罰鍰提高標準條例第一條前段
，判決如主文。
本案經檢察官林應華到庭執行職務。
中    華    民    國     八十九     年       四       月     二十     日
                              臺灣高等法院高雄分院刑事第五庭
                                  審判長法官  吳水木
                                        法官  洪慶鐘
                                        法官  惠光霞
右正本證明與原本無異。
如不服本判決，應於判決送達後十日內向本院提出上訴狀，其未述理由者並應於提
出上訴狀後十日內向本院補提理由書（應附繕本)。
                                      書記官  林永富
中    華    民    國     八十九     年       四       月     二十一   日
附錄：刑法二百十一條、第二百十六條、第三百三十九條第一項。
刑法第二百十一條
偽造、變造公文書，足以生損害於公眾或他人者，處一年以上七年以下有期徒刑。
刑法第二百十六條
行使第二百十條至第二百十五條之文書者，依偽造、變造文書或登載不實事項或使登
載不實事項之規定處斷。
刑法第三百三十九條第一項
意圖為自己或第三人不法之所有，以詐術使人將本人或第三人之物交付者，處五年以
下有期徒刑、拘役或科或併科一千元以下罰金。
                                                                  Ｊ


司法院資訊處製作；財團法人民間司法改革基金會備份。
